臺灣高等法院刑事判決
110年度上易字第64號
上  訴  人  
即  被  告  沈富民




上列上訴人因毒品危害防制條例案件，不服臺灣新北地方法院10
9年度易字第1051號，中華民國109年10月28日第一審判決（聲請
簡易判決處刑案號：臺灣新北地方檢察署109年度毒偵字第1310
號），提起上訴，本院判決如下：
    主  文
上訴駁回。
    理  由
一、本件聲請意旨略以：被告甲○○前因施用毒品案件，經法院裁
    定送觀察、勒戒後，認無繼續施用毒品之傾向，於民國89年
    11月7日（聲請書誤載22日）執行完畢，並由臺灣新北地方
    法院檢察署（已更名為臺灣新北地方檢察署）檢察官以89年
    度毒偵字第6830號為不起訴處分確定；復於上開觀察、勒戒
    執行完畢後5年內之90年間，因施用毒品案件，經裁定送觀
    察、勒戒後，認無繼續施用毒品之傾向，於90年5月19日（
    聲請書誤載6月3日）執行完畢，並由同署檢察官以90年度毒
    偵字第1381號（聲請書誤載1831號）為不起訴處分確定。詎
    其仍不知悔改，復基於施用第二級毒品之犯意，於108年8月
    20日16時許，在苗栗縣頭份鎮之麥當勞速食店內，以將第二
    級毒品甲基安非他命置於玻璃球燃燒吸食煙霧之方式，施用
    第二級毒品甲基安非他命1次。嗣於108年8月20日16時40分
    許（聲請書誤載17時30分許），在新竹縣○○鎮○○街00號前，
    因另涉竊盜案為警逮捕，經其帶同員警至其承租之苗栗縣○○
    鎮○○○○○○○○鎮○○○○街00號亞曼尼汽車旅館313號房，復同意
    員警搜索上開處所，當場扣得吸食器1組、殘渣袋3個、分裝
    杓2支、玻璃球吸食器2個、葡萄糖2個、電子磅秤1台，經警
    採集其尿液送驗結果，呈安非他命、甲基安非他命陽性反應
    。因認被告涉犯毒品危害防制條例第10條第2項之施用第二
    級毒品罪嫌等語。
二、按起訴之程式違背規定者，應諭知不受理之判決，並得不經
    言詞辯論為之，刑事訴訟法第303條第1款、第307條分別定
    有明文。次按施用第一、二級毒品為犯罪行為，毒品危害防
    制條例第10條設有處罰規定。故施用第一、二級毒品者，本
    應科以刑罰。惟基於刑事政策，對合於一定條件之施用者，
    則依同條例第20條之規定，施以觀察、勒戒及強制戒治之保
    安處分。又109年1月15日修正公布、同年7月15日施行之毒
    品危害防制條例第20條第3項規定，犯第10條之罪於觀察、
    勒戒或強制戒治執行完畢釋放後，3年後始再犯者，不論其
    行為係在新法施行生效前或施行生效後所為（同條例第35條
    之1第1、2款參照），均應適用同條第1、2項（即應先觀察
    、勒戒或強制戒治）之規定，其修法理由謂：施用毒品者具
    「病患性犯人」之特質，並參諸世界各國之醫療經驗及醫學
    界之共識，咸認施用毒品成癮者，其心癮甚難戒除，如觀察
    勒戒或強制戒治執行完畢釋放後，3年後始再有施用第一級
    、第二級毒品之行為者，足見其有戒除毒癮之可能，宜再採
    以觀察、勒戒方式戒除其身癮及以強制戒治方式戒除其心癮
    之措施，為能放寬觀察、勒戒或強制戒治制度之適用時機，
    以協助施用者戒除毒癮，爰修正第3項；同條例第23條第2項
    亦配合修正為「觀察、勒戒或強制戒治執行完畢釋放後，3
    年內再犯第10條之罪者，檢察官或少年法院（地方法院少年
    法庭）應依法追訴或裁定交付審理。」可知本次修法對於施
    用毒品者施以觀察勒戒、強制戒治，或依法追訴（或裁定交
    付審理）之適用範圍，係確立初犯為具「病患性犯人」之特
    質應先經一完整之醫療處置，3年內再犯者應依法追訴（或
    裁定交付審理），3年後再犯則裁定觀察勒戒，殆無疑義。
    但對於3犯以上距最近1次觀察勒戒或強制戒治執行完畢釋放
    後，逾3年者，究應適用同條例第20條第3項或第23條第2項
    處理，本次修法未明確規定，惟基於罪刑明確性原則、法文
    之文義解釋，參諸觀察勒戒等治療處置，乃結合醫師、觀護
    人、社工心理諮商等不同領域之專業人員參與之保安處分措
    施，目的除在戒除施用毒品者身癮、心癮之措施外，並企圖
    重新塑造生活紀律，改變其病態行為，與刑罰之執行並不相
    同，無法以刑罰補充或替代上開醫療處置之特性。從而，3
    犯以上(不論修正施行前、後)如距最近1次觀察、勒戒或強
    制戒治執行完畢釋放後，已逾3年者，其間縱經判刑、執行
    ，究與觀察勒戒或強制戒治已經完整之治療療程不同，無法
    補充或替代上開之醫療處置，均應再予觀察勒戒之機會，方
    為適法（最高法院109年度台上字第3098、第3240號、第410
    5號判決及109年度台上大字第3826號裁定意旨參照）。
三、經查：
  ㈠被告甲○○基於施用第二級毒品之犯意，於108年8月20日16時
    許，在苗栗縣頭份鎮之麥當勞速食店內，以將第二級毒品甲
    基安非他命置於玻璃球燃燒吸食煙霧之方式，施用第二級毒
    品甲基安非他命1次等情，業據被告於偵查中供承不諱(見10
    9年度毒偵字第1310號卷第3頁反面)，且被告為警採集之尿
    液檢體送驗結果，確呈安非他命、甲基安非他命陽性反應，
    有卷附之中山醫學大學附設醫院108年8月30日出具之尿液檢
    驗報告藥物檢驗報告、苗栗縣警察局頭份分局偵辦毒品案件
    尿液鑑驗代碼對照表、勘察採證同意書等件在卷可稽（見10
    8年度毒偵字第1301號卷第36頁至38頁)。是被告上揭任意性
    之自白核與事證相符，可以採信，其確有施用第二級毒品犯
    行無訛。
　㈡又被告前因施用毒品案件，分別經本院依檢察官聲請裁定送
    觀察、勒戒後，各於89年10月23日、90年5月4日入所執行，
    因均認無繼續施用毒品之傾向，於89年11月7日、90年5月19
    日執行完畢釋放，並各經臺灣新北地方檢察署檢察官以89年
    度毒偵字第6830號、90年度毒偵字第1381號為不起訴處分確
    定；再於91年間，因施用毒品案件，經同署檢察官聲請強制
    戒治並提起公訴，強制戒治部分於92年8月20日停止處分出
    所（執行完畢日期93年3月20日），嗣於93年1月9日因法律
    修正報結而未執行完畢，起訴部分經臺灣臺北地方法院以92
    年度簡字第160號判處有期徒刑4月確定；被告其後雖有屢因
    施用毒品案件經法院判處罪刑確定及執行完畢之情形，但迄
    今並無再受觀察、勒戒或強制戒治等保安處分之裁判及執行
    ，期間亦未受「附命緩起訴」等事實，此有本院被告前案紀
    錄表在卷可佐，因此，被告於108年8月20日16時許再犯本案
    施用第二級毒品犯行，顯距其最近1次因施用毒品而經觀察
    、勒戒執行完畢之日逾3年，依前述規定及說明，本案即應
    再予觀察、勒戒或強制戒治，抑或由檢察官依職權為附命完
    成戒癮治療之緩起訴處分，故雖聲請人依修正前毒品危害防
    制條例規定向原法院聲請簡易判決處刑，起訴程序未違背當
    時之規定，然依新修正之毒品危害防制條例規定，本案已因
    法律修正之情事變更，致欠缺訴追條件，聲請人逕以聲請簡
    易判決處刑，程序即已違背規定，自應諭知不受理判決，並
    不經言詞辯論為之。
四、原審同此認定，以被告確有施用第二級毒品之犯行，惟與其
    最近1次因施用毒品而經觀察、勒戒執行完畢相距已逾3 年
    ，而諭知公訴不受理，核無不合。被告上訴意旨略以：㈠依
    毒品危害防制條例修正施行後，依新法規定，觀察、勒戒或
    強制戒治執行完畢釋放後，「3年後再犯」施用毒品罪者，
    應適用觀察、勒戒或強制戒治之規定，「3年後內犯」施用
    毒品者，則應依法追訴；新法施行前犯施用毒品罪之審判中
    案件，於新法施行後，法院應依新法規定辦理，倘係「3年
    後再犯」之案件，法院應依職權為觀察、勒戒或強制戒治之
    裁定。而新法所謂「3年後再犯」或「3年內再犯」，是否僅
    限於二犯施用毒品罪者或兼含三犯以上之情形，修正說明確
    實並未明確說明，惟依法務部檢察司就該條例之修法解釋，
    稱該條例新修正第20條第3項修法意僅係將為觀察、勒戒或
    強制戒治之期間，由「5年後」改為「3年後」，且依修法之
    立法理由可知，已明確敘明該條例適用之對象，限於3 年後
    「始再」有施用第一、二級毒品行為者，從而過去實務見解
    認為如第三次犯雖距第一次犯之觀察、勒戒或強制戒治執行
    完畢釋放後3年，然因釋放後3年內已有2 犯，非「3年後再
    有施用」（非釋放後第一次犯，不符「始再」有施用第一、
    二級毒品行為之定義），即無再行觀察、勒戒或強制戒治之
    適用，即應提起公訴（或聲請簡易判決處刑），原判決實有
    違背法令之違誤，爰請撤銷原判決，另為適法之判決等語。
    然查：原審已詳細敘明被告前因施用毒品案件，分別
　　經原法院依檢察官聲請裁定送觀察、勒戒後，各於89年10月
    23日、90年5月4日入所執行，因均認無繼續施用毒品之傾向
    ，於89年11月7日、90年5月19日執行完畢釋放，並各經臺灣
    新北地方檢察署檢察官以89年度毒偵字第6830號、90年度毒
    偵字第1381號為不起訴處分確定；再於91年間，因施用毒品
    案件，經同署檢察官聲請強制戒治並提起公訴，強制戒治部
    分於92年8月20日停止處分出所（執行完畢日期93年3月20日
    ），嗣於93年1月9日因法律修正報結而未執行完畢，起訴部
    分經臺灣臺北地方法院以92年度簡字第160號判處有期徒刑4
    月確定；被告其後雖有屢因施用毒品案件經法院判處罪刑確
    定及執行完畢之情形，但迄今並無再受觀察、勒戒或強制戒
    治等保安處分之裁判及執行，期間亦未受「附命緩起訴」等
    情，因此，被告於108年8月20日16時許再犯本案施用第二級
    毒品犯行，顯距其最近1次因施用毒品而經觀察、勒戒執行
    完畢之日逾3年，依前述規定及說明，本案即應再予觀察、
    勒戒或強制戒治或由檢察官依職權為附命完成戒癮治療之緩
    起訴處分，已如前述，而被告本件施用第二級毒品係在距最
    近1次觀察勒戒執行完畢釋放已逾3年，即不得另提起刑事追
    訴，應再予觀察、勒戒或戒癮治療，是檢察官就此部分聲請
    簡易判決處刑，核屬起訴違背法定程式，應判決公訴不受理
    ，法院無庸依職權裁定觀察、勒戒。檢察官就本件犯行自得
    依職權決定聲請觀察、勒戒或戒癮治療，不因案件繫屬在本
    次毒品危害防制條例修法施行前、後而異。故被告之上訴，
    為無理由，應予駁回，且不經言詞辯論為之。　
據上論斷，應依刑事訴訟法第368條、第372條，判決如主文。
中　　華　　民　　國　　110 　年　　1 　　月　　14　　日
　　　　　　　　　刑事第二十庭  審判長法　官  王復生
　　　　　　　　　　　　　　　　　    法　官  遲中慧
　　　　　　　　　　　　　　　　　    法　官  蕭世昌
以上正本證明與原本無異。
不得上訴。
                                      書記官  吳建甫
中　　華　　民　　國　　110 　年　　1 　　月　　14　　日